【裁判字號】    97,上易,128
【裁判日期】    970229
【裁判案由】    偽造文書
【裁判全文】
臺灣高等法院臺中分院刑事判決         97年度上易字第128號
上  訴  人  臺灣臺中地方法院檢察署檢察官
被      告  甲○○
            乙○○
上列上訴人因被告等偽造文書案件，不服臺灣臺中地方法院96年
度易字第1640號，中華民國96年11月14日第一審判決（起訴案號
：臺灣臺中地方法院檢察署95年度偵字第27880號），提起上訴
，本院判決如下：
    主  文
原判決撤銷。
甲○○、乙○○共同犯使公務員登載不實罪，各處拘役伍拾日，
如易科罰金，均以新臺幣玖佰元折算壹日；均減為拘役貳拾伍日
，如易科罰金，均以新臺幣玖佰元折算壹日。均緩刑貳年。
    事  實
一、甲○○（原名王文俊）與乙○○（原名李惠敏）係於民國93
    年11月間互相認識交往，並於94年5月10日訂婚。而乙○○
    前於91年4月26日即另與他人生有一子李韋穎（起訴書誤為
    王韋穎），甲○○與李宥溱均明知李韋穎並其二人共同所生
    ，竟因有意結婚共同生活，並使李韋穎有完整家庭歸屬，乃
    基於使公務員登載不實公文書之犯意聯絡，於95年2月27日
    偕同前往臺中縣沙鹿鎮戶政事務所，向該所承辦之公務人員
    表示李韋穎為渠等非婚生子女，欲辦理認領手續，並在「認
    領同意書」中表示李韋穎確為其二人所生，甲○○確為李韋
    穎（認領後更改姓氏為「王」）之生父，使該戶政事務所承
    辦之公務人員不知有偽，而將此不實之資料記載於職務上所
    掌之戶籍登記電腦公文系統上，足以生損害於戶政機關對於
    戶政管理之正確性。
二、案經乙○○之母李丙○○告發由臺灣臺中地方法院檢察署檢
    察官偵查起訴。
    理  由
一、上開犯罪事實，業據被告甲○○、乙○○分別於偵查、原審
    或本院審理中自白不諱，且互核相符，並有臺中縣沙鹿鎮戶
    政事務所95年9月4日中縣沙戶字第0950003023號函檢附之戶
    籍謄本、認領登記申請書、認領同意書各一份存卷足參，堪
    認被告等之自白與事實相符，堪予採信。按戶籍登記簿係戶
    政機關所屬公務人員職務上所掌公文書，而刑法第214條所
    謂使公務員登載不實事項於公文書罪，須一經他人聲明或申
    報，公務員即有登載之義務，並依其所為聲明或申報予以登
    載，且登載之內容又屬不實之事項，始足構成；若其所為聲
    明或申報，公務員尚須為實質之審查，以判斷是否真實，始
    得為一定之記載者，即非本罪所稱之使公務員登載不實，固
    有最高法院73年度台上字第1710號判例可參。但依戶籍法第
    16條、第32條，僅規定認領應為認領之登記，認領登記，以
    認領人為申請人；認領人不為申請時，以被認領人為申請人
    。另按戶籍法施行細則第12條第1項第2款、第13條、第17條
    規定，戶籍登記申請書，除應載明戶號、戶長姓名、當事人
    及申請人姓名、國民身分證統一編號、住址、申請日期外，
    就認領登記並應記載被認領人之出生別、出生年月日、生母
    姓名、認領人姓名及認領日期；申請人並應於申請時提出證
    明文件正本。戶政事務所受理戶籍登記，除應查驗其國民身
    分證及戶口名簿外，應將受理登記資料登錄於電腦系統，列
    印戶籍登記申請書，並於戶口名簿有關欄內為必要之註記後
    ，以戶籍登記申請書及留存之證明文件正本或影本，按年及
    村（里）分類裝釘存所。除此而外，並無任何法令要求承辦
    人員應就認領之法定要件即非婚生子女之事實為實質審查，
    再為是否准予登記之處分；況非婚生子女之事實調查，除生
    父母之陳報外，更有賴於醫學鑑定，亦非戶政承辦人員能力
    所及，此徵之證人即受理本件認領登記之人員羅嘉雲於偵查
    中即結證稱其無法判斷何人是小孩之生父，僅能依民法規定
    ，由生父母提出認領同意書等語亦明。是戶政機關承辦人員
    顯然僅係就認領申請人所提出之證件資料為形式審查無訛，
    即為登記行為。玆本件被告乙○○之子李韋穎確非被告二人
    共同所生之事實，既為被告等所明知，卻仍逕為申請認領，
    使戶政機關承辦人員為形式審查後，將該不實事項登錄於戶
    政電腦公文系統符號內，以為表示其用意之證明（依刑法第
    220條第2項規定，以公文書論），且足以生損害於戶政機關
    對於戶籍登記管理之正確性，事證至為明確，被告二人犯行
    堪予認定。
二、查被告等犯罪後，刑法關於罰金刑最低額（第33條第5款）
    、易科罰金（第41條）、緩刑（第74條）之規定，業經總統
    公布修正，自95年7月1日起施行，比較修正前後之規定，各
    該修正後規定，並無較有利於被告之情形，依同法第2條第1
    項，仍應適用各該修正前之規定論處。核被告等所為，均係
    犯刑法第214條之使公務員登載不實文書罪。其二人間互有
    犯意聯絡及行為分擔，均為共同正犯。原審法院因認認領登
    記，戶政機關仍有為實質審查之義務，非一經被告二人之申
    請即應為認領登記，而認其所為並未構成刑法第214條使公
    務員登載不實文書罪之可言，揆之上揭說明，顯有違誤。檢
    察官上訴意旨執此指摘原判決不當，即有理由，應由本院予
    以撤銷改判。爰審酌被告等之智識、素行、犯罪動機、目的
    ，所生損害及事後坦承錯誤等一切情狀，各量處如主文第2
    項所之刑示懲。又被告等犯本件之罪，係在96年4月24日以
    前，所犯罪名、科處刑罰，悉符合中華民國九十六年罪犯減
    刑條例第2條第1項第3款之減刑規定，爰併諭知其減得之刑
    ，及易科罰金之折算標準。再者，被告二人前均未曾受有期
    徒刑以上刑之宣告，有臺灣高等法院被告前案紀錄表可按，
    其經此科刑教訓，當知所警惕而無再犯之虞，本院認對彼等
    所宣告之刑以暫不執行為適當，爰併各宣告緩刑2年，以啟
    自新。
三、被告甲○○經本院合法傳喚，無正當理由不到庭，爰不待其
    陳述，逕行判決。
據上論斷，應依刑事訴訟法第369條第1項前段、第364條、第371
條、第299條第1項前段，刑法第2條第1項前段、第28條、第214
條，修正前刑法第41條前段、第74條第1款，刑法第1條之1，中
華民國九十六年罪犯減刑條例第2條第1項第3款、第7條、第9條
，判決如主文。
本案經檢察官丁○○到庭執行職務。
中    華    民    國    97    年    2     月    29    日
            刑事第六庭  審判長法  官  李  文  雄
                              法  官  張  恩  賜
                              法  官  邱  顯  祥
上列正本證明與原本無異。
不得上訴。
                              書記官  陳  桂  芬
中    華    民    國    97    年    2    月    29   日
中華民國刑法第214條（使公務員登載不實罪）
明知為不實之事項，而使公務員登載於職務上所掌之公文書，足
以生損害於公眾或他人者，處3年以下有期徒刑、拘役或5百元以
下罰金。


司法院資訊處製作；財團法人民間司法改革基金會備份。
